【裁判字號】    94,重訴,453
【裁判日期】    951127
【裁判案由】    所有權移轉登記
【裁判全文】
臺灣臺中地方法院民事判決  94年度重訴字第453號
原      告  己○○
            寅○○
            丑○○
上三人共同
訴訟代理人  黃呈利    律師
被      告  乙○○○
            丙○○○
                      2
            癸○○
兼上一人
訴訟代理人  庚○○
被      告  卯○○
            子○○
            壬○○
上三人共同
訴訟代理人  吳光陸    律師
            廖瑞鍠    律師
複代理人    辰○○
被      告  甲○○
                      號
            辛○○
當事人間所有權移轉登記事件，本院於95年11月13日言詞辯論終
結，判決如下：
    主    文
被告卯○○應給付原告己○○新台幣柒拾柒萬捌仟肆佰元及自民
國九十五年七月十八日起至清償日止按年息百分之五計算之利息
。
原告其餘之訴駁回。
訴訟費用由被告卯○○負擔百分之三，原告寅○○、丑○○各負
擔百分之二十五，餘由原告己○○負擔。
本判決第一項於原告己○○以新台幣貳拾陸萬元供擔保後，得假
執行。
    事實及理由
壹、程序方面：
一、被告乙○○○、丙○○○、辛○○、甲○○未於最後言詞辯
    論期日到場，核無民事訴訟法第386條各款所列情形，爰依
    原告之聲請，由其一造辯論而為判決。
二、按訴狀送達後，原告不得將原訴變更或追加他訴。但請求基
    礎事實同一者，不在此限；民事訴訟法第255條第1項第2款
    定有明文。原告於起訴後，變更先位聲明及追加後述之備位
    聲明，本院審酌其追加之備位聲明，其請求之基礎事實同一
    ，依前揭法律規定，應予准許。
貳、實體方面：
一、原告部分：
  (一)緣坐落台中市○○區○○段第305地號、第317地號土地（重
    測前地號為潮洋段第166- 14地號、第166-10地號，以下簡
    稱系爭305地號土地、317地號土地），原登記為訴外人廖進
    池及被告卯○○共有，應有部分各1/2，於民國（下同）83
    年8月4日訴外人廖進池及被告卯○○書立同意切結書（以下
    簡稱系爭同意切結書）予原告己○○同意將系爭305地號土
    地分割特定位置139平方公尺予原告己○○，此部分應分割
    移轉之土地占系爭305地號土地面積838.23平方公尺之1/6，
    並同意系爭317地號土地其中437平方公尺（換算其應有部分
    為1/6）於得以移轉登記時，於移轉登後分割土地予原告己○○。訴外人廖進池復於83年9月4日曾出具承諾書（以下簡
    稱系爭承諾書），表示系爭土地為祖產，信託登記於其名義
    ，原告寅○○、丑○○皆有1/6之權利。
  (二)嗣被告卯○○將系爭305地號土地於93年6月7日以贈與為原
    因移轉登記予其子即被告子○○、壬○○應有部分各1/4。
    另訴外人廖進池部分，於廖進池過世後，由其繼承人即被告
    乙○○○、丙○○○、癸○○、辛○○、庚○○池，於91年
    7月5日因繼承而取得訴外人廖進池所有系爭土地應有部分1/
    2中之1/5，其中被告辛○○繼承系爭土地後，亦以贈與為原
    因於94年6月6日移轉登記予其妻被告甲○○。
  (三)按債務人所為之無償行為，有害及債權者，債權人得聲請法
    院撤銷之，民法第244條第1項定有明文。本件被告卯○○將
    系爭土地之應有部分1/2無償贈與被告子○○、壬○○，已
    損及原告己○○之權利，原告己○○得聲請法院撤銷被告卯
    ○○與被告子○○、壬○○間贈與之債權及物權行為，回復
    為被告卯○○名義，並由被告卯○○依系爭同意切結書之約
    定將系爭土地其應有部分1/2，其中之1/6，即應有部分1/12
    移轉登記予原告己○○。原告寅○○、丑○○亦得以債權人
    之地位聲請法院撤銷被告辛○○、甲○○間贈與之債權、物
    權行為，回復為被告辛○○所有。系爭305地號土地，扣除
    依同意切結書分割予原告己○○及訴外人廖進敬各139平方
    公尺後尚餘560.23平方公尺，其中1/2為訴外人廖進池所有
    ，則原告寅○○、丑○○各得請求廖進池移轉之面積為69.5
    平方公尺，換算為系爭305地號土地之695/5600，故原告寅
    ○○、丑○○請求被告乙○○○、丙○○○、癸○○、辛○○、庚○○應移轉系爭305地號土地之應有部分各695/28000
    （合計應有部分為695/5600）及移轉系爭317地號土地之應
    有部分各1/60（合計應有部分為1/12，即訴外人廖進池應有
    部分1/2，其中之1/6）。
  (四)依民法第244條第3項規定，原告己○○固不得撤銷被告卯○○、子○○、壬○○間就系爭305地號土地之贈與行為；原
    告寅○○、丑○○不得撤銷被告辛○○、甲○○就系爭土地
    之贈與行為。惟依同法第266條之規定，因可歸責於債務人
    之事由，致給付不能者，債權人得請求損害賠償。原告請求
    被告卯○○移轉登記系爭305地號土地部分，因被告卯○○
    已非土地所有權人而無給付之可能，原告己○○得向被告卯
    ○○請求按係系爭305地號土地公告現值加4成計算之損害賠
    償778,400元。原告寅○○、丑○○請求移轉系爭土地部分
    ，被告乙○○○、丙○○○、癸○○、庚○○之應有部分各
    1/10尚登記在被告名下，合計共4/10，依民法第1153條之規
    定，繼承人對被繼承人之債務負連帶責任，則其4人就系爭
    承諾書所載「寅○○、丑○○各有1/6之所有權」計算訴外
    人廖進池應負擔之部分（即1/12），其給付仍屬可能，是此
    部分原告寅○○、丑○○得請求被告乙○○○、丙○○○、
    癸○○、庚○○各將其應有部分移轉1/48（合計為1/12）。
  (五)原告先位聲明求為判決：被告甲○○於94年6月6日以夫妻贈
    與為原因取得系爭305地號土地，應有部分1/10應予撤銷（
    權狀字號：94中興字第016900號）；被告甲○○於94年6月6
    日以夫妻贈與為原因取得系爭317地號土地，應有部分1/10
    應予撤銷（權狀字號：94中興字第016901號）；被告子○○
    、壬○○於93年6月7日以贈與為原因取得系爭305地號土地
    ，應有部分各1/4應予撤銷（權狀字號：93中興字第018223
    號、018224號）；被告卯○○應將系爭305地號土地分割如
    附圖所A部分139平方公尺，並將該部分土地所有權移轉登記
    予原告己○○；被告卯○○應將系爭317地號土地之所有權
    應有部分1/12移轉登記予原告己○○；被告乙○○○、丙○○○、癸○○、辛○○、庚○○應將系爭305地號土地如附
    圖斜線部分面積560.23平方公尺各移轉所有權應有部分695/
    2800予原告寅○○、丑○○；被告乙○○○、丙○○○、癸○○、辛○○、庚○○應將系爭317地號土地各移轉所有權
    應有部分1/60予原告寅○○、丑○○。備位聲明求為判決：
    被告卯○○應給付原告己○○778,400元自及追加備位聲明
    狀送達翌日起至清償日止，按年息5%計算之利息；被告卯○○應將系爭317地號土地應有部分1/12移轉登記予原告己○○；被告乙○○○、丙○○○、癸○○、庚○○被告乙○○○、丙○○○、癸○○、庚○○應將系爭317地號土地各移
    轉所有權應有部分1/48予原告寅○○、丑○○；備位聲明第
    1項原告己○○願供擔保聲請宣告假執行。
  (六)對被告抗辯之陳述：
  1.否認系爭同意切結書是原告己○○、訴外人廖進敬詐欺或脅
    迫被告卯○○簽署，系爭同意切結書是被告卯○○及訴外人
    廖進池委託戊○○律師親筆撰寫，當場並有里長丁○○及原
    告訴訟代理人見證，簽立時兩造氣氛平和，並無任何爭執。
    被告卯○○辯稱係受詐欺、脅迫而為簽署，即屬不實。
  2.被告卯○○等辯稱與原告己○○就系爭土地並無信託關係，
    惟此部分，原告己○○與被告卯○○於書立系爭同意切結書
    後已成立新的契約關係，原告己○○係依據系爭同意切結書
    之法律關係請求履行。又系爭同意切結書固約定就系爭305
    地號土地，於法令許可分割時，分割如同意切結書附圖所示
    位置139平方公尺移轉登記予原告己○○及系爭317地號土地
    將來徵收時願將其中437平方公尺之土地補償款交付原告己○○，惟系爭同意切結書之所以如此記載，係因立約時農業
    發展條例之限制，禁止農地細分或增加共有人，且因系爭31
    7地號土地早已規劃為都市○○○道路預定地，兩造均認為
    短期內即會徵收，故約定以徵收補償款之給付換算土地應有
    部分1/6即437平方公尺，惟在農業發展條例刪除細分及共有
    之限制後，解釋立約時之真意，均在使原告己○○取得系爭
    土地1/6之權利，原告己○○自得請求被告卯○○移轉系爭
    土地應有部分1/6。
  3.系爭承諾書確為被告乙○○○、丙○○○、癸○○、辛○○
    、庚○○之被繼承人廖進池親筆簽名捺印（該印文與訴外人
    廖進池留存於戶政事務所之印鑑章印文相同），系爭承諾書
    顯在確認原告寅○○、丑○○對系爭土地之權利範圍，承諾
    書上雖記載為「信託」，不論系爭土地原始登記於訴外人廖
    進池之原因為何，其原始之信託關係縱難以證明，於訴外人
    廖進池出具系爭承諾書予原告寅○○、丑○○時，兩造已成
    立一般契約關係，訴外人廖進池「承諾」，原告寅○○、丑
    ○○對訴外人廖進池得主張1/12之權利，原告寅○○、丑○○即得本於該承諾書契約之法律關係，請求訴外人廖進池之
    繼承人即被告乙○○○、丙○○○、癸○○、辛○○、庚○○履行系爭承諾書之義務。
二、被告部分：
  (一)被告乙○○○、丙○○○、甲○○、辛○○、癸○○、庚○○部分：
  1.被告乙○○○、丙○○○、甲○○經合法通知，未於言詞辯
    論期日到庭，惟據其與被告辛○○、癸○○、被告庚○○共
    同具狀辯稱：否認系爭承諾書之真正，系爭土地，並非祖產
    亦非信託登記予訴外人廖進池。縱認系爭承諾書為真正及系
    爭土地是祖產（實際上不是），惟系爭承諾書僅約定訴外人
    廖進池不擅自處分系爭土地，並未同意移轉應有部分1/6予
    原告寅○○、丑○○，且在信託關係未經依法終止前及遺產
    分割前，原告寅○○、丑○○並不得請求被告移轉1/6所有
    權（若係祖產，屬公同共有，並無應有部分）等語。
  2.被告辛○○另具狀辯稱：承諾書謂系爭土地係祖產，與事實
    未合，系爭土地是自台中市○○區○○段第166-1地號土地
    （以下簡稱166-1地號土地）分割而來，而166-1地號土地，
    非屬訴外人廖進池、被告卯○○及其他兄弟共有之財產，業
    經台灣高等法院台中分院86年重上更(一)字第6號民事判決確
    定在案，且原告己○○於鈞院83年重訴字第328號事件審理
    中，對上開166-1地號土地忽證稱：「是兄弟共同出錢去買
    的」，或證稱：「是父母買的」，前後不一，如果是祖產，
    而信託登記在訴外人廖進池名下，訴外人廖進池其兄弟姐妹
    共有11人，並非6人，何以原告寅○○、丑○○各有1/6 之
    權利，且如係祖產，應為公同共有，系爭承諾書未經另一登
    記名義人即被告卯○○簽名，亦未經其他兄弟廖春松之繼承
    人簽名，並未同意終止公同共有關係，原告寅○○、丑○○
    遑能主張各有1/6權利等語。
  3.被告庚○○另具狀辯稱：系爭土地係自166-1地號土地分割
    而來，166-1地號土地原登記為原告寅○○應有部分1/3、訴
    外人廖進池應有部分2/3。原告寅○○於另案83年重訴字第
    328號事件曾主張166-1地號土地是兄弟同居共財而取得，已
    為民事確定判決所不採，166-1地號土地是原告寅○○於71
    年間將其應有部分出售予被告卯○○，訴外人廖進池亦於74
    年間部分應有部分出售予被告卯○○，故訴外人廖進池與被
    告卯○○就系爭土地各有應有部分1/2，系爭承諾書記載土
    地是祖產，信託登記予訴外人廖進池、被告卯○○，與事實
    不符。系爭土地如係祖產，應屬全體繼承人公同共有，訴外
    人廖進池未經全體公同共有人同意，也無權處分。原告丑○○之父廖進存尚存，何以原告丑○○可主張有1/6權利。另
    除兄弟6人外，尚有姐妹5人，共11人，如果土地為祖產，應
    由11人均分，何以排除姐妹之權利。系爭承諾書並未稱訴外
    人廖進池同意移轉土地權利，原告寅○○、丑○○憑何請求
    移轉等語。並均聲明求為判決駁回原告之訴。
  (二)被告卯○○、子○○、壬○○部分：
  1.緣坐落台中市○○區○○段第23地號土地（重測前為潮洋段
    第161-1地號，以下簡稱23地號土地），原為被告卯○○與
    訴外人廖進池所有，應有部分各1/2，於83年間被告卯○○
    及訴外人廖進池將上開23地號土地出售予訴外人陳炎火，總
    價新台幣（下同）2億多元，被告卯○○及訴外人廖進池已
    向買受人陳炎火收取3千萬元定金後，被告卯○○之其他兄
    弟即原告己○○、訴外人廖進敬得知後，心生歹念，虛構理
    由，以上開23地號土地係6兄弟共有，各有1/6權利，由被告
    卯○○及訴外人廖進池為登記名義人為由，向鈞院聲請假處
    分，禁止上開23地號土地之移轉（83年全丑字第1528號），
    被告卯○○為免違約遭買受人陳炎火處罰巨額違約金（定金
    3 千萬元之一倍即6千萬元），迫於無奈，始依原告己○○
    及訴外人廖進敬索求之條件，除同意給付原告己○○、訴外
    人廖進敬各1千5百萬元外，並訴外人廖進池書立系爭同意切
    結書，約定系爭305地號土地法令許可分割時，各分割139平
    方公尺移轉登記予原告己○○、訴外人廖進敬，系爭317地
    號土地將來政府徵收時，將其中各437平方公尺之徵收補償
    費交付原告己○○、訴外人廖進敬。然上開23地號土地，並
    非被告卯○○6兄弟共有之財產，業經台灣高等法院台中分
    院86年重上更(一)字第6號及最高法院87年台上字第3048號民
    事判決確定在案。原告己○○及訴外人廖進敬以虛構之理由
    藉詞上開23地號土地為6兄弟共有，其有1/6之權利，並聲請
    假處分之方式，以詐欺及脅迫之手段，使被告卯○○為系爭
    同意切結書之意思表示，被告卯○○雖未於民法第93條所定
    期間內撤銷該意思表示，但被告卯○○仍得依民法第198規
    定拒絕履行。又民法上之撤銷權，係以保障全體債權人之利
    益為目的，非為確保特定債權而設，故民法第244條第3項規
    定，不得僅為保全特定債權而行使撤銷權，系爭同意切結書
    之內容，就系爭305地號土地之約定係以給付特定物為標的
    之債，屬特定債權，原告己○○不得以特定債權而主張撤銷
    被告卯○○、子○○、壬○○間之贈與行為。
  2.又系爭同意切結書第1條係約定就系爭305地號土地分割特定
    位置之土地並辦理所有權移轉登記予原告己○○，原告己○○請求移轉應有部分，即屬無據；另第2條係約定就系爭317
    地號土地將來政府徵收時，被告卯○○願將其中各473平方
    公尺之土地補償費款交付原告己○○、訴外人廖進敬，並非
    約定須移轉土地所有權利，系爭317地號土地尚未經政府徵
    收，條件未成就，尚無土地補償款可領，原告己○○請求被
    告卯○○移轉系爭317地號土地應有部分亦無理由。
  3.系爭305地號、317地號土地並非被告卯○○6兄弟共有，亦
    非祖產，被告卯○○與原告己○○間就系爭土地並無信託關
    係存在。縱認被告卯○○主張依民法第198條拒絕履行無理
    由，則被告卯○○同意將系爭305地號土地分割移轉登記予
    原告己○○及將系爭317地號土地之部分土地補償費交付予
    原告己○○，應屬贈與行為，被告卯○○依民法第408條規
    定，撤銷贈與之意思表示。均聲明求為判決駁回原告之訴。
三、原告主張系爭305地號、317地號土地原為被告卯○○、訴外
    人廖進池所分別共有，應有部分各為1/2。被告卯○○於93
    年6月7日將系爭305地號土地無償贈與其子即被告子○○、
    壬○○，93年6月17日辦理贈與登記完畢，應有部分各1/4。
    被告廖進池於91年間死亡後，其繼承人為被告廖素靜、丙○○○、廖潮浪、辛○○、庚○○，經辦理分割繼承，就系爭
    土地之應有部分各1/10，被告辛○○於94年6月6日將其繼承
    系爭土地應有部分1/10贈與其妻被告甲○○，於94年6月17
    日辦理所有權贈與登記完畢。被告卯○○及訴外人廖進池曾
    於83年8月4日簽署系爭同意切結書，約定系爭305地號土地
    於法令許可分割時，願將附圖所示Ａ、Ｂ位置各分割出139
    平方公尺，移轉登記予原告己○○、訴外人廖進敬；系爭
    317地號土地於將來政府徵收時，願將其中437平方公尺之土
    地補償款交付原告己○○、訴外人廖進敬等事實，已據原告
    提出土地登記簿謄本、同意切結書為證，且為被告所不爭執
    ，堪信屬實。
四、原告己○○主張依系爭同意切結書之約定，原告寅○○、丑
    ○○主張依系爭承諾書之約定，得依民法第244條第1項規定
    ，原告己○○得請求法院撤銷被告卯○○與子○○、壬○○
    間就系爭305地號土地之贈與行為，並請求被告卯○○移轉
    系爭土地權利，如給付不能時應賠償原告己○○損害暨原告
    寅○○、丑○○得請求法院撤銷被告辛○○與甲○○間之贈
    與行為，並請求被告乙○○○、丙○○○、癸○○、辛○○
    、庚○○移轉系爭土地權利等情，則俱為被告等一致否認，
    並分別以前詞置辯。是本件兩造之爭執點應在於被告卯○○
    與訴外人廖進池簽署系爭同意切結書」時，是否因詐欺、脅
    迫而簽立？被告卯○○得否主張依民法第408條撤銷系爭同
    意切結書內容的贈與？原告得否依民法第244條第1項撤銷被
    告卯○○、子○○、壬○○及被告辛○○、甲○○間之贈與
    行為？原告請求被告履行系爭同意切結書及承諾書之給付是
    否可能？原告己○○得否依系爭同意切結書請求被告卯○○
    移轉系爭317地號土地之應有部分？原告寅○○、丑○○依
    系爭承諾書得否請求被告被告乙○○○、丙○○○、癸○○
    、辛○○、庚○○等人移轉土地權利？
五、得心證之理由：
  (一)原告己○○主張依系爭同意切結書之約定，被告卯○○負有
    履行之義務，已據其提出同意切結書為憑，且為被告卯○○
    自認簽署該同意切結書，系爭同意切書自堪信為真正，被告
    卯○○雖辯稱系爭同意切結書係受原告己○○、訴外人廖進
    敬之詐欺、脅迫而為簽署，惟為原告己○○所否認。
  1.按當事人主張有利於己之事實，就其事實有舉證之責任，民
    事訴訟法第277條定有明文。又主張受詐欺或脅迫而為表示
    之當事人，應就此事實負舉證之責任（最高法院44年台上字
    第75號判例、47年台上字第1632號、72年台上字第3526號裁
    判均可參照）。
  2.按系爭同意切結書為被告卯○○、訴外人廖進池所親自簽立
    ，且由律師代為擬定，並經見證人丁○○於切結書上簽名，
    證人丁○○亦於本院審理時到庭結證陳稱：「（法官提示同
    意切結書，是否你親自簽名，並說明情形？）是我簽名的。
    我那時當里長，當時情形因為事隔二十幾年了，我忘記了。
    事情是他們兄弟講好並且寫好後，才找我去當見證人。同意
    書內容我也忘記了。簽名當時情形是他們兄弟已經講好，氣
    氛良好，並沒有爭執。現場還有什麼人在場我不記得。」等
    語；另代擬系爭同意切結書之證人戊○○律師於台灣高等法
    院台中分院86年度重上更(一)字第6號審理證稱：「（提示原
    審卷同意切結書有何意見？）條件都是他們事先講好，同意
    切結書是我寫的沒有錯，附圖是他們自已畫的。（問：該切
    結書是否談到兄弟每人六分之一權利？）時間已經那麼久，
    有無講到六分之一之事，沒印象，但切結書內並未寫『六分
    之一之權利』。」等語（見上開案卷二第7頁），由上述證
    人之證述內容知系爭同意切結書為原告己○○、訴外人廖進
    敬與被告卯○○、訴外人廖進池等兄弟事先談妥，才委請證
    人戊○○律師代筆擬立系爭同意切結書，再由被告卯○○、
    訴外人廖進池於切結書上簽名，且當場均無任何爭執產生，
    自難認被告卯○○及訴外人廖進池於簽立系爭同意切結書時
    ，其意思表示之自主性受有何外力之壓制。又惠國段23地號
    土地，其所有權之歸屬如何，原告己○○與被告卯○○、訴
    外人廖進池等人，各有主張，且彼此對此爭執不斷，縱使原
    告與訴外人廖進敬曾以其為上開土地權利人之事由向法院聲
    請假處分，原告己○○其主觀認為就上開土地有合法之權利
    ，依法向本院聲請供擔保為假處分，經本院審酌認為符合法
    律要件而准許之，乃其訴訟上正當權利之行使，客觀上亦難
    認屬於詐欺或脅迫行為，則被告卯○○辯稱系爭同意切結書
    係受詐欺或脅迫而簽立，既未能舉證以實其說，所辯即不足
    採信。
  (二)被告卯○○另辯稱系爭同意切結書之內容係基於贈與意思而
    為表示，並主張依民法第408條撤銷贈與云云。惟兩造就系
    爭305地號土地、317地號土地究竟為何人所有，屢有爭執，
    經原告己○○、被告卯○○、訴外人廖進池、廖進敬等兄弟
    協商後，始由被告卯○○、訴外人廖進池簽立系爭同意切結
    書之情，已認定如述，則被告卯○○、訴外人廖進池簽立前
    揭同意切結書時，應係為協議解決兄弟爭產紛爭所為之意思
    表示，尚難認係基於贈與之意思表示所為。另案台灣高等法
    院台中分院86年度重上更(一)字第6號民事判決係針對另筆惠
    國段土地之爭訟，且於該事件審理中，兩造對土地權利之歸
    屬仍爭議不斷，而系爭同意切結書係簽立在前，縱上開民事
    判決經審認兩造提出之事證後，認為另筆土地非兄弟共有，
    亦難據此推認於上開事件訴訟前被告卯○○、訴外人廖進池
    簽立系爭同意切結書時，係出於贈與而為意思表示，則被告
    卯○○主張撤銷贈與之意思表示，亦難採納。
  (三)原告己○○、寅○○、丑○○分別主張依民法第244條第1項
    之規定撤銷被告卯○○、子○○、壬○○間就系爭305地號
    土地之贈與行為及被告辛○○、甲○○間就系爭土地之贈與
    行為。按債務人所為之無償行為，有害及債權者，債權人得
    聲請法院撤銷之；債務人之行為非以財產為標的，或僅有害
    於以給付特定物為標的之債權者，不適用前二項之規定，88
    年4月21日修正之民法第244條第1項、第3項定有明文。依前
    揭立法意旨乃在：「撤銷權以保障全體債權人之利益為目的
    ，非為確保特定債權而設。爰於第三項增訂不得僅為保全特
    定債權而行使撤銷權。」本件依原告主張之事實，所得請求
    被告等履行之債權，均屬特定債權之請求，依前揭法律之規
    定，原告自不得主張依民法第244條第1項規定撤銷被告等人
    之贈與行為，從而原告先位聲明第1、2、3項之請求，即無
    理由，不應准許。
  (四)原告既不得依民法第244條第1項請求撤銷如先位聲明第1、2
    、3項所示之贈與行為，則被告卯○○已非系爭305地號土地
    之所有權人、被告辛○○非系爭305地號、317地號土地之所
    有權人。原告己○○依系爭同意切結書、原告寅○○、丑○○依系爭承諾書之法律關係，先位聲明請求被告卯○○、辛○○移轉土地之權利，均屬給付不能，既為不能之給付，於
    法即無從准許，應予駁回。
  (五)原告己○○另主張如其請求被告卯○○移轉系爭305地號應
    有部分，為給付不能，則備位聲明依民法第226條請求被告
    卯○○給付依土地公告現值加四成計算之損害賠償等語。按
    因可歸責於債務人之事由，致給付不能者，債權人得請求賠
    償損害，民法第226條定有明文。本件被告卯○○依系爭同
    意切結書，與訴外人廖進池負有將系爭305地號土地分割如
    附圖所示A部分139平方公尺，並移轉登記予原告己○○之義
    務，今被告卯○○因將其應有部分贈與其子被告子○○、壬○○以致給付不能，應認為屬可歸責於被告卯○○之事由，
    則原告請求被告賠償損害，即屬有據，原告主張依系爭305
    地號土地公告現值加四成計算其損害額，被告卯○○就原告
    主張之損害額計算方式亦表示不爭執，按系爭305地號土地
    公告現值為每平方公尺8,000元，有原告提出之土地登記簿
    謄本可憑，被告卯○○及訴外人廖進池共同負有分割移轉登
    記其中139平方公尺之義務，依此計算，原告所受之損害數
    額合計為1,55 6,800元（139×8000×140/100＝0000000）
    ，被告卯○○原登記應有部分為1/2，其應負擔之賠償金額
    為778,400元，原告己○○請求被告卯○○賠償778,400元及
    利息，合於法律之規定，應予准許。
  (六)原告己○○另主張依系爭同意切結書之真意，被告卯○○負
    有將系爭317地號土地按437平方公尺換算之應有部分比例即
    1/6移轉登記予原告己○○之義務。按解釋意思表示，應探
    求當事人之真意，不得拘泥於所用之辭句，民法第98條固定
    有明文；惟解釋契約，固須探求當事人立約時之真意，不能
    拘泥於契約之文字，但契約文字業已表示當事人真意，無須
    別事探求者，即不得反捨契約文字而更為曲解。最高法院17
    年上字第1118號判例亦著有明文。本件系爭同意切結書第2
    條內容所載，已明白記載系爭317地號，規劃為道路用地，
    將來政府徵收時，被告卯○○及訴外人廖進池願將其中437
    平方公尺之土地徵收補償款交付予原告己○○，而非將相當
    於437平方公尺之應有部分比例之所有權移轉登記予原告己○○，其契約文字之約定已至為明顯，另無另為探求當事人
    真意之餘地，則原告己○○先位、備位聲明請求被告卯○○
    移轉系爭317地號土地權利部分，洵屬無據，不應准許。
  (七)原告寅○○、丑○○主張依系爭承諾書，訴外人廖進池負有
    移轉系爭土地其應有部分1/2中之1/6之義務云云，俱為被告
    乙○○○、丙○○○、癸○○、庚○○所否認，姑不論系爭
    承諾書是否真正及承諾書記載之內容是否真正，依系爭承諾
    書之記載內容：「座落台中市○○區○○段166-10地號（面
    積0.2624公頃）及同段166-14地號土地（面積0.0836公頃）
    為祖產，目前信託登記於廖進池（持分貳分之一）卯○○（
    持分貳分之一），吾等明確認知上開貳筆土地寅○○、丑○○（廖進存之子）各有陸分之一之所有權。吾等未得其他共
    有人之同意不得擅自處分右開土地，為臻明確，特立本承諾
    書為憑。」等語，由其前後文義內容以觀，僅在確認原告寅
    ○○、丑○○就系爭土地之權利範圍，即該承諾書之內容係
    就系爭土地之所有權歸屬狀態，就既存之法律關係（承諾書
    內記載為「信託登記」）加以確認而已，尚難認係訴外人廖
    進池與原告寅○○、丑○○間合意另行締結一新的契約關係
    ，且遍觀承諾書之內容，均未提及訴外人廖進池同意移轉系
    爭土地權利各1/6予原告寅○○、丑○○，是故原告寅○○
    、丑○○欲就系爭土地主張權利，應循其原有之法律關係，
    據以主張，如係信託關係，應於信託關係終了後，向受託人
    之繼承人為請求，原告寅○○、丑○○逕依系爭承諾書，先
    、備位聲明請求訴外人廖進池之繼承人移轉系爭土地權利合
    計各1/12，顯屬無據，均無從准許。
  (八)綜上所述，原告己○○依系爭同意切結書之法律關係，備位
    聲明請求被告卯○○給付778,400元及自追加備之聲明狀繕
    本送達翌日即95年7月18日起至清償日止按年息5%計算之利
    息，為有理由，應予准許。原告己○○其餘先、備位之訴及
    原告寅○○、丑○○之先、備位之訴，均無理由，均應予以
    駁回。
六、原告己○○陳明願供擔保聲請宣告假執行，核無不合，爰酌
    定相當擔保金額宣告之。
七、本件判決之基礎已臻明確，兩造其餘攻擊防禦方法及舉證，
    核與判決結果並無影響，爰不逐一論述，併此敘明。
八、訴訟費用負擔及假執行之依據：民事訴訟法第79條、第85條
    第1項但書、第390條第2項。
中    華    民    國    95    年    11    月    27    日
                  民事第三庭  法  官  陳文爵
正本係照原本作成。
如對本判決上訴，須於判決送達後20日內向本院提出上訴狀。
中    華    民    國    95    年    11    月    28    日
                              書記官  王美珍


司法院資訊處製作；財團法人民間司法改革基金會備份。
